臺灣高雄地方法院民事判決
110年度訴字第155號
原      告  李萬祥  
            郭永竑  
            郭郁馨  
            李東陽  
            李育丞  
            李啓豪  
            李瑞鴻  
            許李淑玉

            呂怡和  
            呂永新  
            呂永豐  
            李翠瑛  
            李翠華  
            李瑞麟  
            李宥儀  
共      同
訴訟代理人  吳玉豐律師
被      告  李攀龍  
訴訟代理人  邱揚勝律師
被      告  林秀津  
上列當事人間請求拆屋還地等事件，本院於民國111年4月8日言
詞辯論終結，判決如下：
    主  文
被告李攀龍應將坐落高雄市○○區○○段○○地號如附件二所示Ａ部分
面積十一點一八平方公尺土地上之地上物拆除，並將該部分土地
返還如附件一「共有人」欄所示之共有人全體。
被告林秀津應自第一項所示之地上物遷出。
被告李攀龍應給付原告各如附件一「本院認定金額」欄所示之金
額，及均自民國一百零九年十二月二十二日起至清償日止，按週
年利率百分之五計算之利息。
原告其餘之訴駁回。
訴訟費用由被告負擔。
本判決第一項、第二項得假執行；但被告以新臺幣肆拾玖萬壹仟
玖佰貳拾元預供擔保，得免為假執行。
本判決第三項得假執行；但被告李攀龍各以如附件一「本院認定
金額」欄所示之金額預供擔保，得免為假執行。
原告其餘假執行之聲請駁回。
    事實及理由
一、原告主張：原告與被告李攀龍、訴外人郭永通、李協和（已
    歿）為坐落高雄市○○區○○段00地號土地（下稱系爭土地）之
    共有人（權利範圍各如附件一所示），詎被告李攀龍自民國
    104年12月22日起，以搭建地上物之方式，無權占用系爭土
    地如附件二所示Ａ部分面積11.18平方公尺，迄今仍由被告林
    秀津居住在該地上物內；另以搭建地上物之方式，無權占用
    系爭土地如附件二所示Ｂ１部分面積9.29平方公尺、Ｂ２部分面
    積0.41平方公尺（Ｂ１、Ｂ２部分之地上物現已拆除），至109
    年12月21日止，受有不當得利共新臺幣（下同）230,515元
    ，爰依民法第821條、第767條、第179條等規定提起本訴，
    並聲明：㈠被告李攀龍應將系爭土地如附件二所示Ａ部分之地
    上物拆除，並將該部分土地返還共有人全體；㈡被告林秀津
    應自前項所示之地上物遷出；㈢被告李攀龍應給付原告各如
    附件一「原告主張金額」欄所示之金額，及均自起訴狀繕本
    送達翌日起至清償日止，按週年利率百分之五計算之利息；
    ㈣願供擔保聲請宣告假執行。
二、被告則以：被告李攀龍受全體共有人之託處理李氏家族共有
    土地（即坐落高雄市○○區○○段000000000000地號土地〈下稱1
    968、1969、38地號土地〉及其上建物）相關事宜，並經全體
    共有人之同意而占用系爭土地如附件二所示之Ａ、Ｂ１、Ｂ２部
    分作為對價，自非無權占有，況原告請求不當得利之金額顯
    屬過高等語，資為抗辯，並聲明：㈠原告之訴駁回；㈡如受不
    利判決，願供擔保聲請宣告免為假執行。
三、兩造不爭執之事實（訴字卷第468至469頁）：
  ㈠原告與被告李攀龍、訴外人郭永通、李協和（已歿）為系爭
    土地之共有人（權利範圍各如附件一所示）。
　㈡被告李攀龍自104年12月22日起，以搭建地上物之方式，占用
    系爭土地如附件二所示Ａ部分面積11.18平方公尺，迄今仍由
    被告林秀津居住在該地上物內；另以搭建地上物之方式，占
    用系爭土地如附件二所示Ｂ１部分面積9.29平方公尺、Ｂ２部分
    面積0.41平方公尺（Ｂ１、Ｂ２部分之地上物現已拆除）。
　㈢兩造協議系爭土地之申報地價統一以每平方公尺11,600元計
    算。　
四、本院得心證之理由：
  ㈠被告李攀龍是否係經全體共有人之同意而占用系爭土地爭執
    部分？
　⒈各共有人按其應有部分，對於共有物之全部雖有使用收益之
    權，惟共有人對於共有物之特定部分為使用收益，仍須徵得
    他共有人全體之同意，非謂共有人得對共有物之全部或任何
    一部有自由使用收益之權利，如共有人不顧他共有人之利益
    ，而就共有物之全部或一部任意為使用收益，即屬侵害他共
    有人之權利，其逾越應有部分為使用收益，所受超過之 利
    益，即為不當得利，最高法院84年度台上字第2808號判決可
    資參照。　
  ⒉經查，被告固抗辯：被告李攀龍受全體共有人之託處理李氏
    家族共有土地（即1968、1969、38地號土地及其上建物）相
    關事宜，並經全體共有人之同意而占用系爭土地如附件二所
    示之Ａ、Ｂ１、Ｂ２部分作為對價云云，並提出親屬會議紀錄、
    認證書、委託書、錄音譯文為證。然查，依系爭土地登記謄
    本所示，系爭土地共有人即被繼承人李協和之遺產管理人為
    宋長治律師（審訴字卷第25頁），並非被告李攀龍。而依被
    告提出之74年5月10日親屬會議紀錄（訴字卷第59至63頁）
    、認證書（訴字卷第71至83頁）所示，當時親屬會議僅決議
    選任宋長治律師為李協和之遺產管理人以處理變賣遺產事宜
    ，並未提及委託被告李攀龍處理任何事務。又依被告提出之
    75年9月14日親屬會議所示（訴字卷第65至69頁），當時亦
    僅決議：「待整體變價後，由價金中扣除稅金及其他費用後
    剩餘價金平均分為5份，由遺產管理人取得其中之1份，李攀
    龍先生取得1份，包括有關搬遷之其他費用，另餘3份，由各
    持分人4人均分之」等內容，係將變價所得五分之一分配予
    被告李攀龍，而未提及系爭土地之使用權限。至被告提出之
    委託書固記載：訴外人李德仁、李景昇（均為李協和之兄）
    委託被告李攀龍處理渠等繼承李協和所得之房屋3筆等內容
    （訴字卷第85頁），且依被告提出之錄音譯文所示，李氏家
    族成員間亦曾討論被告李攀龍過去代收土地租金之問題（訴
    字卷第381至429頁），惟查，該委託書及錄音譯文均未提及
    被告李攀龍有何報酬，亦未提及系爭土地之使用權限。從而
    ，被告抗辯：被告李攀龍受全體共有人之託處理李氏家族共
    有土地（即1968、1969、38地號土地及其上建物）相關事宜
    ，並經全體共有人之同意而占用系爭土地如附件二所示之Ａ
    、Ｂ１、Ｂ２部分作為對價云云，實乏其據。　⒈
  ⒊從而，被告既不能舉證其占用系爭土地之特定部分業經共有
    人之同意，則揆諸前揭判決意旨，原告請求被告李攀龍將系
    爭土地如附件二所示Ａ部分之地上物拆除，並將該部分土地
    返還共有人全體，暨請求被告林秀津自前項所示之地上物遷
    出，自屬有據。
  ㈡原告所得請求不當得利之金額為何？
  ⒈無權占有他人土地，可能獲得相當於租金之利益為社會通常
    之觀念，最高法院61年度台上字第1695號判決可資參照。
　⒉經查：
　⑴被告李攀龍自104年12月22日起，無權占用系爭土地如附件二
    所示之Ａ、Ｂ１、Ｂ２部分，已如前述，被告李攀龍亦不爭執占
    有期間至少至110年4月1日止（訴字卷第266頁），則揆諸前
    揭判決意旨，原告請求被告李攀龍返還自104年12月22日起
    至109年12月21日止之不當得利，自屬有據。
　⑵又兩造協議系爭土地之申報地價統一以每平方公尺11,600元
    計算乙節，已如前述（前揭兩造不爭執之事實㈢部分參照）
    ，則系爭土地如附件二所示之Ａ、Ｂ１、Ｂ２部分申報總價共為2
    42,208元（計算式：11,600元×〈11.18＋9.29＋0.41〉平方公尺
    ＝242,208元）。審酌系爭土地鄰近五權國小，附近商業機能
    尚佳（本院110年8月30日勘驗筆錄即訴字卷第137頁參照）
    等一切情狀，認為系爭土地如附件二所示Ａ、Ｂ１、Ｂ２部分之
    租金，應以該部分土地申報總價年息百分之八計算為適當。
    從而，原告所得請求被告李攀龍返還不當得利之金額，各如
    附件一「本院認定金額」欄所示之金額（計算式：242,208
    元×權利範圍×8％×5年，元以下四捨五入）。至原告固主張：
    被告李攀龍曾將坐落高雄市○○區○○段00地號土地（下稱14地
    號土地）以每月16,500元出租予第三人，應以該租金計算不
    當得利之金額云云。然查，系爭土地與14地號土地之客觀位
    置、交通往來之條件各異，此觀諸附件二自明，其租金之數
    額殊難並論，併此敘明。
五、綜上所述，原告依民法第821條、第767條、第179條等規定
    ，請求：㈠被告李攀龍將系爭土地如附件二所示Ａ部分之地上
    物拆除，並將該部分土地返還共有人全體；㈡被告林秀津自
    前項所示之地上物遷出；㈢被告李攀龍給付原告各如附件一
    「本院認定金額」欄所示之金額，及均自起訴狀繕本送達翌
    日即109年12月22日起至清償日止，按週年利率百分之五計
    算之利息（民法第229條第2項、第233條第1項前段、第203
    條參照），為有理由；其逾此範圍之請求，則無理由，應予
    駁回。
六、本判決第1項、第2項、第3項各係所命給付之價額未逾500,0
    00元之判決，爰依民事訴訟法第389條第1項第5款之規定，
    職權宣告假執行，並依同法第392條第2項之規定，職權宣告
    被告預供擔保得免為假執行，以期衡平；至原告敗訴部分，
    其假執行之聲請失所附麗，應予駁回。
七、訴訟費用負擔之依據：民事訴訟法第79條。
中　　華　　民　　國　　111 　年　　5 　　月　　3 　　日
                  民事第五庭法  官  王耀霆
以上正本係照原本作成。
如對本判決上訴，須於判決送達後20日內向本院提出上訴狀。如
中　　華　　民　　國　　111 　年　　5 　　月　　3 　　日
                            書記官   陳莉庭
附件一：
編號 共有人 權利範圍 原告主張金額 （新臺幣） 本院認定金額（新臺幣） 備註 1 李萬祥 1/15 15,368元 6459元 原告 2 郭永竑 1/15 15,368元 6459元  3 郭郁馨 1/15 15,368元 6459元  4 李東陽 1/15 15,368元 6459元  5 李育丞 1/10 23,052元 9688元  6 李啟豪 1/10 23,052元 9688元  7 李瑞鴻 1/12 19,210元 8074元  8 許李淑玉 1/60 3,842元 1615元  9 呂怡和 呂永新 呂永豐 公同共有1/60 3,842元 1615元  10 李翠瑛 1/30 7,684元 3229元  11 李翠華 1/60 3,842元 1615元  12 李瑞麟 1/60 3,842元 1615元  13 李宥儀 1/60 3,842元 1615元  14 李攀龍 1/15   被告 15 郭永通 1/15   訴外人 16 李協和 （已歿） 1/5    「本院認定金額」欄之計算式：242,208元×權利範圍×8％×5年（元以下四捨五入）      

附件二：高雄市政府地政局新興地政事務所土地複丈成果圖